---
title: "Blups cycles"
author: 
  - Costa, W. G.^[Weverton Gomes da Costa, Pós-Doutorando, Embrapa Mandioca e Fruticultura, wevertonufv@gmail.com]
date: "`r Sys.Date()`"
site: workflowr::wflow_site
output: workflowr::wflow_html
editor_options:
  chunk_output_type: console
---

```{r setup, include=FALSE}
knitr::opts_chunk$set(
  echo = TRUE,
  warning = FALSE,
  message = FALSE,
  out.width = "100%",
  fig.align = "center"
)
```

# Introduction

This script estimates **BLUPs (Best Linear Unbiased Predictions)** for key agronomic and quality traits in cassava across different breeding cycles (C0, C1, C2).  
The goals are:  
- Fit mixed models by trial and across trials  
- Estimate heritability (H²) and BLUPs for each clone  
- Compare genetic progress across cycles (C0 → C1 → C2)  
- Visualize results with regression plots and boxplots  
- Compute a **Selection Index (SI)** integrating multiple traits  

---

# Step 1: Load Packages

```{r}
library(data.table)   # Efficient data handling
library(metan)        # Mixed models and BLUPs
library(tidyverse)    # Data wrangling and visualization
library(foreach)      # Parallel loops
library(doParallel)   # Parallel backend
library(ggthemes)     # Plot themes
library(ggpubr)       # Publication-ready plots
library(ggpmisc)      # Regression annotations
library(tidytext)     # Text manipulation
```

*Comment:*  
These packages provide the statistical and visualization tools needed for BLUP estimation and interpretation.

---

# Step 2: Load Data

```{r}
phenosPod <- readxl::read_excel("data/Dados_podridao_2018_2021.xlsx", na = "NA")

dbdata <- readRDS(here::here("data", "phenotypes_cleaned.rds")) %>%
  left_join(phenosPod, by = "observationUnitName") %>%
  filter(!is.na(studyYear))
```

*Interpretation:*  
We merge the cleaned phenotypic dataset with pod rot data (`Podridao`). Trials without year information are excluded.

---

# Step 3: Define Effects and Traits

```{r}
efeitos <- c("germplasmName","yearInLoc","blockInTrial","studyYear",
             "trialInLocYr","studyName","Podridao","Pop","entryType")

traits <- c("DMCg", "DRY", "PA", "StC", "FRW", "FSW")
```

*Interpretation:*  
- **Effects**: identifiers for genotype, environment, design, and population.  
- **Traits**: dry matter, yield, plant architecture, starch, root and shoot weights.

---

# Step 4: Data Filtering

We keep only relevant trials, remove those with high pod rot, and retain the dominant population per trial.

```{r}
trialInLocYr_Pop_top <- dbdata %>%
  group_by(trialInLocYr, Pop) %>%
  tally() %>%
  filter(!is.na(Pop)) %>%
  top_n(1, n) %>%
  filter(str_detect(trialInLocYr, "UYT|AYT|PYT")) %>%
  filter(!(str_detect(trialInLocYr, "PYT") & Pop == "C1")) %>%
  rename(Population = Pop)

podridao <- dbdata %>%
  group_by(trialInLocYr) %>%
  summarise_if(is.numeric, ~ mean(.x, na.rm = TRUE)) %>%
  filter(Podridao >= 0.5)

dbdata <- dbdata %>%
  select(all_of(efeitos), all_of(traits)) %>%
  filter(studyYear >= 2019 & !(trialInLocYr %in% podridao$trialInLocYr)) %>%
  full_join(trialInLocYr_Pop_top)
```

*Interpretation:*  
- Trials with **>50% pod rot** are excluded.  
- Only **multi-environment trials (UYT, AYT, PYT)** are kept.  
- Ensures data quality and comparability across cycles.

---

# Step 5: Define Checks

```{r}
checks <- c("BRS-NovoHorizonte","BGM-2017","BRS-Mulatinha","BGM-2095","BGM-2151")
```

*Interpretation:*  
These are standard **check varieties** used for benchmarking genetic gain.

---

# Step 6: BLUP Estimation by Trial

We define a helper function to extract **heritability (H²)**, BLUPs, and predicted means from each model.

```{r}
analise_metan <- function(model, trait, trial) {
  H2 <- get_model_data(model, "genpar") %>%
    filter(Parameters == "H2") %>%
    pull(trait)
  
  BLUPS <- get_model_data(model, "ranef")$GEN
  
  Predicted_values <- predict(model) %>%
    group_by(GEN) %>%
    summarise(across(where(is.numeric), mean)) %>%
    pull(trait)
  
  tibble(trialInLocYr = trial, trait = trait, H2 = H2,
         germplasmName = BLUPS[[1]], BLUPS = BLUPS[[2]],
         Predicted = Predicted_values)
}
```

We then run models in parallel for efficiency.

```{r}
num_cores <- detectCores()
registerDoParallel(cores = num_cores)

BLUPS <- foreach(trait = traits, .combine = bind_rows, .packages  = c("tidyverse", "metan")) %dopar% {
  DRG <- list()
  for (l in unique(dbdata$trialInLocYr)) {
    data <- dbdata %>% filter(trialInLocYr == l) %>% droplevels()
    if (!is.na(mean(data[[trait]], na.rm = TRUE))) {
      model <- gamem(data, gen = germplasmName, rep = blockInTrial, resp = sym(trait))
      DRG <- append(DRG, list(analise_metan(model, trait, l)))
    }
  }
  bind_rows(DRG)
}
registerDoSEQ()
```

*Interpretation:*  
This step fits **mixed models per trial** and extracts BLUPs and H² for each trait.

---

## Step 6.1: Adicionar variável Pop

Classificamos os clones em suas respectivas populações (C0, C1, C2), com base no nome ou código de tecido.

```{r}
C0 <- fread("data/TP-BR-18-EMBRAPA-Nextgen.csv",
            sep = ";",
            na.strings = "") %>%
      filter(!tissue_id %in% read.table("data/exclud_c0.csv")[[1]])

BLUPS1 <- BLUPS %>%
  mutate(Pop = as.factor(
    case_when(
      germplasmName %like% "BR-20GS-" |
      germplasmName %like% "BR-19GS-" ~ "C2",
      germplasmName %like% "BR-18GS-"  ~ "C1",
      germplasmName %in% C0$tissue_id  ~ "C0"
    )
  )) %>%
  mutate(entryType = ifelse(germplasmName %in% checks, "check", "test"))

#save(BLUPS1, file = "output/BLUPS_metan.RData")
```

*Interpretation:*
- Each clone is assigned to its **breeding cycle**.
- This classification is crucial for comparing genetic gains across cycles.

Interpretação: Essa classificação permite comparar o desempenho genético entre ciclos de seleção.

C0: população base (fundadores)

C1: clones selecionados em 2018

C2: clones selecionados em 2019–2020

# Step 7: Regression Across Cycles

We test whether predicted means increase across populations (C0 → C1 → C2).

```{r}
resultado <- NULL
for (i in traits) {
  test <- BLUPS1 %>%
    filter(trait == i & !is.na(Pop) & H2 >= 0.5) %>%
    aov(formula = Predicted ~ as.numeric(Pop))
  pvalue <- round(anova(test)[[1, 5]], 4)
  resultado <- c(resultado, paste0(i,": ",round(coef(test)[[2]], 4),
                                   " (p", ifelse(pvalue < 0.001,"<0.001",paste0("=",pvalue)),")"))
}
names(resultado) <- traits
```

We then plot regression lines:

```{r}
BLUPS1 %>%
  filter(!is.na(Pop) & H2 >= 0.5) %>%
  ggplot(aes(x = as.numeric(Pop), y = Predicted)) +
  geom_point() +
  stat_poly_line() +
  facet_wrap(~ trait, ncol = 3, scales = "free_y", labeller = as_labeller(resultado)) +
  theme_bw() +
  scale_x_continuous(breaks = 1:3, labels = c("C0","C1","C2")) +
  labs(x = "Population", y = "")
```

*Interpretation:*  
Regression slopes indicate **genetic gain per cycle**. Significant positive slopes confirm progress.

---

# Step 8: Boxplots by Cycle

```{r}
BLUPS1 %>%
  full_join(trialInLocYr_Pop_top) %>%
  filter(!is.na(Population) & H2 >= 0.5) %>%
  mutate(entryType = ifelse(germplasmName %in% checks, "check", "test")) %>%
  ggboxplot(x = "Population", y = "Predicted", fill = "entryType") +
  facet_wrap(trait ~ ., scales = "free_y", strip.position = "left") +
  theme_bw() +
  labs(x = "Population", y = "", fill = "Entry Type")
```

*Interpretation:*  
Boxplots show the distribution of predicted values per cycle, contrasting **checks vs tests**. This highlights the superiority of selected clones over checks.

---

# Step 9: Joint Analysis

Até aqui, rodamos modelos **por ensaio**. Agora, fazemos uma **análise conjunta** (multi‑environment trial analysis), que permite estimar BLUPs considerando todos os ambientes (locais/anos) simultaneamente. Isso aumenta a precisão e permite avaliar a estabilidade dos clones.

## Função auxiliar

```{r}
analise_metan_joint <- function(model, trait) {
  H2 <- get_model_data(model, "genpar") %>%
    filter(Parameters == "Heritability") %>%
    pull(trait)
  
  BLUPS <- get_model_data(model, "ranef")$GEN
  
  Predicted_values <- predict(model) %>%
    group_by(GEN) %>%
    summarise(across(where(is.numeric), mean)) %>%
    pull(trait)
  
  tibble(
    trait = trait,
    H2 = H2,
    germplasmName = BLUPS[[1]],
    BLUPS = BLUPS[[2]],
    Predicted = Predicted_values
  )
}
```

*Comentário:*  
Essa função retorna, para cada característica:  
- **H² (heritabilidade)** → precisão da seleção.  
- **BLUPs** → valores ajustados por clone.  
- **Predicted** → médias preditas considerando todos os ambientes.

---

## Obtenção dos BLUPs conjuntos

```{r}
num_cores <- detectCores()
registerDoParallel(cores = num_cores)

BLUPS_join <- foreach(
  trait = traits,
  .combine = bind_rows,
  .multicombine = TRUE,
  .verbose = TRUE,
  .packages = c("tidyverse", "metan")
) %dopar% {
  DRG <- list()
  
  data <- dbdata %>%
    select(1:6, trait, 16) %>%
    na.omit() %>%
    droplevels()
  
  if (!is.na(mean(data[[trait]], na.rm = TRUE))) {
    model <- gamem_met(
      data,
      env = trialInLocYr,
      gen = germplasmName,
      rep = blockInTrial,
      resp = sym(trait)
    )
    DRG <- append(DRG, list(analise_metan_joint(model, trait)))
  }
  
  bind_rows(DRG)
}

registerDoSEQ()
```

*Interpretação:*  
Aqui usamos o **`gamem_met`** para ajustar modelos mistos multiambiente. Isso permite separar efeitos de genótipo, ambiente e interação G×E, fornecendo BLUPs mais robustos.

---

## Step 10: Adicionar variável Pop

```{r}
C0 <- fread("data/TP-BR-18-EMBRAPA-Nextgen.csv",
            sep = ";",
            na.strings = "") %>%
      filter(!tissue_id %in% read.table("data/exclud_c0.csv")[[1]])

BLUPS_join1 <- BLUPS_join %>%
  mutate(Pop = as.factor(
    case_when(
      germplasmName %like% "BR-20GS-" |
      germplasmName %like% "BR-19GS-" ~ "C2",
      germplasmName %like% "BR-18GS-" |
      germplasmName %like% "BR-18-040.40" ~ "C1",
      germplasmName %in% C0$tissue_id  ~ "C0"
    )
  ))

#save(BLUPS_join1, file = "output/BLUPS_metan_join.RData")
```

*Interpretação:*  
Cada clone recebe sua classificação de ciclo (**C0, C1, C2**). Isso é essencial para comparar ganhos genéticos entre gerações.

---

Excelente, Weverton 🙌. Esse trecho já está muito bem estruturado, mas podemos deixar as descrições e interpretações ainda mais claras e didáticas, para que qualquer leitor entenda não só o que foi feito, mas também **por que** foi feito e **como interpretar os resultados**.

---

# Step 11: Selection Index (SI)

O **Índice de Seleção (SI)** é uma métrica composta que integra múltiplas características em uma única pontuação ponderada.  
Ele reflete os objetivos do programa de melhoramento, atribuindo maior peso às características de maior relevância (ex.: rendimento e qualidade de raiz).

```{r}
BLUPS_join1 <- BLUPS_join1 %>%
  select(-H2,-BLUPS) %>%
  pivot_wider(names_from = trait, values_from = Predicted) %>%
  mutate(
    SI = 5 * coalesce(DMCg, 0) +
      8 * (coalesce(PA, 0) + coalesce(FSW, 0)) +
      10 * (coalesce(StC, 0) + coalesce(FRW, 0) + coalesce(DRY, 0)),
    entryType = if_else(germplasmName %in% checks, "check", "test"),
    germplasmName = reorder(germplasmName, desc(SI))
  )
```

**Interpretação:**  
- Os **pesos** (5, 8, 10) refletem a prioridade do programa:  
  - **Rendimento (FRW, DRY, StC)** → peso maior (10).  
  - **Arquitetura e biomassa aérea (PA, FSW)** → peso intermediário (8).  
  - **Qualidade (DMCg)** → peso menor, mas ainda relevante (5).  
- O SI permite **ranquear clones** de forma integrada, evitando decisões baseadas em apenas uma característica.  
- Clones com SI mais alto são os **principais candidatos à seleção**.

---

# Step 12: Visualização dos Melhores Clones por Ciclo

## Gráfico de Barras – GS-C1

Aqui visualizamos os **30 melhores clones da população C1** (mais checks), ranqueados pelo SI.

```{r}
BLUPS_join1 %>% 
  mutate(entryType = if_else(germplasmName %in% checks, "check", "test")) %>% 
  filter(Pop == "C1" | entryType == "check") %>%
  droplevels() %>% 
  group_by(germplasmName) %>%
  arrange(desc(SI)) %>%
  ungroup() %>%
  slice(1:30) %>%
  ggplot(aes(x = germplasmName, y = SI, fill = entryType)) +
  geom_col(width = 0.75, alpha = 0.9, show.legend = F) +
  scale_fill_gdocs() +
  theme_minimal() +
  scale_x_reordered() +
  theme(
        axis.text.x = element_text(angle = 90, hjust = 1, vjust = 1),
        legend.title = element_blank(),
        legend.position = "bottom",
        panel.grid.major.x = element_blank(),
        panel.grid.minor.x = element_blank(),
        panel.spacing.x = unit(0.2, "lines"),
        strip.background = element_blank()) +
  labs(x = "Clone",
       y = "Selection Index",
       fill = "Entry Type",
       title = "GS-C1")
```

**Interpretação:**  
- O gráfico mostra os **30 clones mais promissores da C1**.  
- A presença dos **checks** permite comparar o desempenho dos novos clones com variedades já conhecidas.  
- Clones acima dos checks indicam **avanço genético real**.

---

## Gráfico de Barras – GS-C2

O mesmo procedimento é feito para a **população C2**.

```{r}
BLUPS_join1 %>% 
  mutate(entryType = if_else(germplasmName %in% checks, "check", "test")) %>%
  filter(Pop == "C2" | entryType == "check") %>%
  droplevels() %>% 
  group_by(germplasmName) %>%
  arrange(desc(SI)) %>%
  ungroup() %>%
  slice(1:30) %>%
  ggplot(aes(x = germplasmName, y = SI, fill = entryType)) +
  geom_col(width = 0.75, alpha = 0.9, show.legend = F) +
  scale_fill_gdocs() +
  theme_minimal() +
  scale_x_reordered() +
  theme(
        axis.text.x = element_text(angle = 90, hjust = 1, vjust = 1),
        legend.title = element_blank(),
        legend.position = "bottom",
        panel.grid.major.x = element_blank(),
        panel.grid.minor.x = element_blank(),
        panel.spacing.x = unit(0.2, "lines"),
        strip.background = element_blank()) +
  labs(x = "Clone",
       y = "Selection Index",
       fill = "Entry Type",
       title = "GS-C2")
```

**Interpretação:**  
- Os **30 melhores clones da C2** apresentam, em geral, SI mais alto que os da C1.  
- Isso confirma o **ganho genético entre ciclos**, com C2 superando C1 e os checks.  
- O gráfico evidencia a **eficiência da seleção genômica** no programa.

---

# Conclusão

Neste script, realizamos:  
- Estimativa de **BLUPs por ensaio** e **conjunta**  
- Cálculo de **H²** para avaliar confiabilidade  
- Comparação entre ciclos (C0 → C1 → C2) via regressão e boxplots  
- Construção de um **Índice de Seleção (SI)** para priorizar clones superiores  
- Visualização dos **30 melhores clones por ciclo** em gráficos de barras  

**Mensagem-chave:**  
Os resultados confirmam **ganhos genéticos consistentes** ao longo dos ciclos, com clones mais recentes (C2) apresentando desempenho superior em rendimento e qualidade.  
O uso de BLUPs e índices de seleção fornece uma base sólida para **decisões estratégicas no programa de melhoramento**, acelerando o lançamento de variedades mais produtivas e adaptadas.

